【裁判字號】    98,建,77
【裁判日期】    990324
【裁判案由】    給付工程款等
【裁判全文】
臺灣板橋地方法院民事判決                98年度建字第77號
原      告  榮電股份有限公司
法定代理人  葉茂益
訴訟代理人  黃梅芬律師
複代  理人  方瓊英律師
被      告  臺灣電力股份有限公司
法定代理人  陳貴明
訴訟代理人  彭國能律師
上列當事人間請求給付工程款等事件，經本院於民國99年3 月10
日言詞辯論終結，判決如下：
    主      文
原告之訴及假執行之聲請均駁回。
訴訟費用由原告負擔。
    事實及理由
一、原告主張：緣原告前於民國96年4 月23日承攬被告臺北西區
    營業處96年乙工區配電外線工程（下稱配電工程），兩造並
    簽訂承攬契約（下稱系爭契約），總工程款預估為新臺幣（
    下同）178,095,238 元，惟配電工程係採帶料發包，即所需
    主要材料電纜由被告提供，工程款之計算則按實際工作數量
    計算，而配電工程之轄區甚廣，包含樹林、三峽、鶯歌服務
    所及新供股等範圍，兩造採分段施工、分段驗收方式進行工
    程。嗣原告於96年6月4日將「樹林市○○路、中華路等巷道
    」之分段配電工程（下稱系爭工程），以預估工程款927,01
    3 元，交付予原告施作，被告於臺北縣樹林市○○街路段工
    地（下稱系爭工地）因供給電纜之管路不通，原告無法施作
    ，被告爰指示原告自96年8月6日起暫停施工，退出工地，由
    被告先行於系爭路段進行管路暢通工程，迨至97年2 月20日
    因仍無法暢通管路，原告於是要求被告於系爭工地進行纜線
    繞道銜接工程，斯時始發現系爭工地遭盜賊侵入，原先已佈
    放完成之纜線已遭竊，經被告確認後共遺失25KV交連PE電纜
    500MCM約8026公尺（下稱系爭電纜），估算前開失竊之系爭
    電纜材料費為6,520,322元、施工之工程費用為552,081元，
    總計損失共7,072,403元，被告並於97年2月29日向承保配電
    工程綜合險（下稱相關保險）即訴外人兆豐產物保險股份有
    限公司（下稱兆豐產險）申請損害理賠；惟被告就上述損失
    另於97年11月6 日向原告要求賠償，其要求之賠償數額，除
    系爭工程施工工程費用552,081 元外，尚包括上開已失竊之
    系爭電纜費用6,520,322元加計10%之金額即7,172,355 元，
    嗣就應支付予原告之系爭工程款中逕行扣收前開金額，即被
    告合計對原告共課扣7,724,436元之工程款（552,081元＋7,
    172,355元＝7,724,436元），其行為顯有違反系爭契約及相
    關法律規定，原告始提起本件訴訟，請被告返還上開工程款
    。並聲明：被告應給付原告7,724,436 元，暨自起訴狀繕本
    送達之翌日起按年息5%計算之利息，暨以供擔保為條件之假
    執行宣告。
二、被告則以：系爭契約本屬於配電工程帶料發包施工性質之承
    攬契約，原告固係承攬人，然其中施作材料即電纜設備部分
    係由被告提供，依系爭契約第12條第8 項、第17條、第19條
    之約定，原告在未經驗收移交接管前，就系爭工地內材料機
    具設備，均應負責妥善保管，如有損害缺少，概由原告負責
    賠償。系爭電纜由被告交付原告保管用以進行配電工程之施
    作，既經原告加以收執簽收，並置放系爭工地，以如系爭電
    纜如此龐大之數量，需大型拖車且耗時甚長始得搬離現場之
    情況下，竟遭竊取一空，顯見原告未盡對系爭電纜保管之責
    。至於原告主張本件涉及暫停施工情事，惟依系爭契約附件
    二之一般條款Ｈ8 暫停施工約定，於停工期間原告仍應對配
    電工程予以適當之保護，不因停工免除原告保管之責。至於
    系爭契約後附特定條款之附件32第17條、附件46均係約定不
    應在未排定工程時間、下班或例假日時間擅自施工，惟禁止
    「擅自施工」不等於「不得進入工地」，是上開特定條款均
    與本件無關，且與系爭契約約定並無牴觸，亦即原告縱不得
    進入系爭工地，惟仍得在系爭工地外進行相當之警戒措施以
    盡其保管之責，是原告以系爭契約附件32第17條、附件46約
    定，主張依「特別法優先於一般法」法理，因被告禁止原告
    進入工地而不再負保管之責，已無可採。次以原告另主張該
    停工期間係由臺北縣政府水利局（下稱水利局）取得路權，
    ，即便如此，然原告無法進場施工亦僅限於臺北縣樹林市○
    ○街範圍，此與系爭失竊電纜地點即配電外線工程（啟智街
    等路段）為二個不同的工程，不能混為一談，並與原告實際
    上仍於96年12月間在八德街同處施作電氣工程之事實未符。
    繼以，被告從未受領系爭工程，原告雖提出施工報告單及進
    度表共11紙，主張施工報告單及進度表其上有被告監工及驗
    收人員印章，然實際上於該文件上並無所謂驗收人員之印章
    且民法第508 條規定僅係補充性，兩造既以系爭契約第19條
    、第20條第1、8項約定危險負擔移轉係以驗收移交接管為準
    、辦理驗收之相關程序，就原告所提出上開文件，其目的亦
    僅為檢驗工程進度是否符合預定計劃，並不足以證明被告已
    驗收並受領系爭工程。續以被告是否曾就配電工程之損害另
    行投保相關保險，與原告應否依系爭契約負擔損害賠償責任
    ，本係相互獨立之法律關係，此亦可由系爭契約第15條第1
    項約定可知，是原告斷不能因被告另辦理保險，即主張減免
    賠償責任，況相關保險之保險人兆豐產險迄未理賠，理賠金
    額度均屬未定，且原告既為保險事故發生後保險理賠金之最
    終歸屬者，是原告指稱被告辦理保險又向原告請求損害賠償
    ，構成不當得利之指控，明顯不符實情。又系爭契約第17條
    有關材料如遭竊而無法返還時，照市價加10% 按淨值計算之
    約定，此乃兩造就所遭受損害與求償相關成本後所為之約定
    ，尚難認有何不公平、不合理而得依民法第247條之1規定認
    為無效之可能，亦與民法第227條之2規定無涉。是原告保管
    之系爭電纜既遭竊，系爭工程自不能認業已完成，是其自不
    得請求系爭工程款等語為辯。並聲明：（一）原告之訴及假
    執行之聲請均駁回。（二）如受不利判決，願供擔保請准免
    為假執行。
三、原告主張之上開情事，業據其提出系爭契約、交辦單、停工
    報告單、報案記錄、理賠通知單、被告97年11月6 日函、98
    年3 月16日函、工程日報、原告97年11月18日函、業務單位
    防止承攬廠商擅自施工管理措施、水利局96年10月19日函、
    96年12月7 日函、現場相片等件為證，被告固就上開證物形
    式上之真正不為爭執，惟否認原告本件主張，並以上揭情詞
    置辯。是系爭電纜於停工時期究係由何人負保管責任，系爭
    契約第17條約定有關內購設備之賠償照市價加10% 按設備現
    值計算之約定是否有違定型化契約之規定，及被告投保相關
    保險是否影響本件爭執，厥為本件重要之爭執。
四、原告主張其依被告指示自96年8月6日起暫停施工，由被告其
    先行於系爭路段進行管路暢通工程，迨至97年2 月20日因仍
    無法暢通管路，原告於是要求被告於系爭工地進行纜線繞道
    銜接工程，該時始發現系爭工地遭盜賊侵入，原先已佈放完
    成之系爭電纜業已遭竊，惟系爭電纜應由被告保管等情事，
    被告固不否認系爭電纜業已遭竊，惟否認應由其負保管之責
    。則斯時系爭電纜究應由何造負保管之責，茲析述如下：
（一）按「乙方（指原告，下同）對其工地材料機具設備，不論
      為自備或由甲方（指被告，下同）供（借）給，均應妥善
      管理及實施定期檢查。」、「乙方就已領或已租借之材料
      、機具、設備等，須妥善保管運用維護。」、「．．．在
      未經驗收移交接管前，所有已完成之工程及到場之材料、
      機具、設備，包括甲方供給及乙方自備者，均由乙方負責
      保管。如有損害缺少，概由乙方負責賠償。」兩造於系爭
      契約第12條第8 項、第17條、第19條約定甚明。次按「乙
      方應依據甲方書面指示之時間及方式，暫停本工程或工作
      之全部或其任何部分之施工，並依甲方之指示，在暫停施
      工期間，乙方應對本工程予以適當之保護。」兩造於系爭
      契約附件一般條款Ｈ8亦有約定（本院卷第124頁反面）。
      是被告以上開約定，執為原告應負系爭電纜保管之責，尚
      非無據，原告若主張系爭電纜應由被告負保管之責，自應
      就此負舉證之責。
（二）原告雖以系爭契約特定條款之附件32「配電工程承攬商違
      反契約安全衛生規定罰款標準」第17條「未按排定工程施
      工；或於例假日或下班後未申請工作許可擅自施工：罰款
      金額：40,000/件、次」之約定（本院卷第150頁）系爭契
      約附件46「業務單位防止承攬廠商擅自施工管理措施」之
      約定（本院卷第151至153頁），及行政院勞委會北區勞動
      檢查所亦有禁止承攬廠商擅自施工、入場前須先行報工等
      類似規定，及系爭工地於停工後路權屬於水利局，原告無
      法進入工地等情，主張原告於停工後即不負系爭電纜保管
      責任等情，非唯被告所否認，且核上開約定及規定，其目
      的均係在防止承攬人於非約定之時間內擅自施工，始禁止
      進入工地，即均係就施工期間內之非施工時間禁止擅自施
      工，與本件原告係在被告指示下停工無涉；且所謂禁止施
      工，並非表示不得就置於工地內之系爭電纜進行保管，即
      原告縱不得進入系爭工地，惟仍得在系爭工地外進行相當
      之警戒措施以盡其保管之責，是原告此部分之主張與本件
      無涉，而無可採。
（三）繼按工作毀損、滅失之危險，於定作人受領前，由承攬人
      負擔，民法第508條第1項前段定有明文。續按「．．．但
      在未經驗收移交接管前，所有已完成之工程及到場之材料
      、機具、設備，包括甲方供給及乙方自備者，均由乙方負
      責保管。如有損壞缺少，概由乙方負責賠償，．．．」、
      「工程竣工（包括分項工程竣工）時，乙方應於竣工當日
      提出竣工報告表，除契約另有規定外，甲方於收到竣工報
      告表之日起七日內同乙方，依據契約、圖說核對竣工之項
      目及數量，確定是否竣工．．．驗收時悉依臺灣電力公司
      工程驗收程序辦理．．．」、「本工程驗收完畢或驗收合
      格，係指完成下列三項工作: 1.工程補修通知單內補修項
      目經複驗合格。2.除工程保固責任外，乙方完成契約規定
      應完成之工作。3.契約實作數量計價，經雙方認章。」兩
      造於系爭契約第19條、第20條第1、8項約定甚明。原告雖
      以：依系爭契約特訂條款第4條第2項「工作單交辦」第1
      、2 款均明文要求原告應於施工前填送「預定工作日誌報
      告表」交給被告，並於施工後次日填製「工程日報」交被
      告填寫「檢驗紀要」，原告已依上開約定交付被告工程日
      報，是被告業已受領系爭電纜等情，並提出工程日報、系
      爭契約特訂條款第4條第2項為證（本院卷第44至54、154
      頁），惟依系爭契約第8條第3項之約定，工程日報僅係表
      示承攬人即原告每日施作配電工程之進度，其交由定作人
      即被告之現場負責人，以作為核備之用，即並非原告於每
      日交付工程日報，即得取代上揭系爭契約第第19條、第20
      條第1、8項之約定，進而謂被告已按日驗收移交接管，是
      原告提出工程日報，難認已將系爭電纜交付予被告。
    綜上所述，原告雖依被告指示自96年8月6日起暫停施工，惟
    並不因此即將原由其所負系爭電纜之保管責任轉由被告負擔
    ，且原告亦已自承除停復工報告、工程日報外，並無辦理任
    何交接（本院卷第274 頁），而上開停復工報告、工程日報
    亦無法證明業已交付系爭電纜予被告，是原告主張系爭電纜
    之保管責任因停工而移轉由被告負擔等情，殊與證據及事實
    有悖，自無可採。
五、原告另主張系爭契約係被告所使用之定型化契約，系爭契約
    第17條第1 項約定不論工程材料失竊之緣由或是否歸責予原
    告，一律強令原告對於遭竊材料費用須加計10% 賠償予被告
    ，此等契約條款顯屬加重原告之責任，使原告受有重大不利
    益，依據民法第247條之1規定，應屬無效，縱認該條款有效
    ，本件亦有民法第227 條之2第1項情事變更原則之適用，依
    法應變更被告得請求之賠付金額；另被告預扣之工程款金額
    與原告得請求之工程款相比，顯有所得享有之利益及須賠償
    之金額不相當、不公平之情形存在，該等違約金顯然過高，
    依民法第252 條規定應予以酌減，是被告不得依據該等條款
    預扣原告得請求之其他工程款等情，惟為被告所否認。經查
    ，依系爭契約相關約定，系爭電纜係由原告負保管之責，已
    如前所述，是原告本應盡善良保管人之注意義務以妥適保管
    系爭電纜，系爭契約第17條第1 項約定系爭電纜如被竊時應
    由負保管責任之原告負賠償責任，僅具宣示性質，易言之，
    如未有此約定，被告仍得依系爭契約或民法承攬之規定向原
    告請求賠償，即並無加重原告之責任；至於加計10% 之費用
    ，本係兩造於考量所遭受損害與求償相關成本後所為之約定
    ，且核此數額尚難謂非合理，亦難認對原告有重大不利益之
    情形，是系爭契約第17條之約定，已難依民法第247條之1規
    定認係無效。再者，系爭電纜係由原告負保管之責，系爭契
    約第17條未善盡保管以致遭竊之賠償責任，既均係兩造於簽
    約時所約定，則原告於訂約時，就其將來如未善盡保管系爭
    電纜以致遭竊時將應依系爭契約第17條負賠償之責，即已清
    楚知悉，嗣後果發生系爭電纜被竊之事，當自與民法第227
    條之2 規定「契約成立後，情事變更，非當時所得預料」之
    要件根本不符，而無從適用該條之法律效果。再者，系爭契
    約第17條加計10% 之費用是否為違約金之性質，未據原告為
    何舉證，且縱係為違約金，惟此項數額既係兩造於考量所遭
    受損害與求償相關成本後所為之約定，加計數額僅10% ，亦
    難認有過高之情事，是原告請求依民法第252 條之規定酌減
    等情，亦非可採。
六、再按「．．．辦理下述保險並不  減免乙方依本契約規定所
    應負擔之義務與責任．．．」、「．．．甲方就保險公司給
    付之賠償金，得於獲得賠償後，依工程修護進度核計費用轉
    發予乙方。其轉發之金額以保險公司給付之賠償金額為限，
    並得扣除屬甲方供給材料或提供施工機具、設備部分之理賠
    金額．．．」兩造於系爭契約第15條第1項本文、同項第1款
    第2 目約定甚明。原告雖又主張被告曾為配電工程事宜另辦
    理保險，並已申請理賠，是被告並無損害，原告自得免除依
    合約所應負擔之損害賠償責任等情為辯，非唯被告所否認，
    且與上開約定完全牴觸，再者，原告並未舉證證明被告業已
    領得保險理賠金，是原告以此主張其不負賠償責任，被告扣
    款並無理由等情，亦無可採。
七、綜上所述，原告之主張並無可採，被告之抗辯則堪可採信。
    從而，原告依據系爭契約及承攬之法律關係，提起本件訴訟
    ，請求被告應給付原告7,724,436 元，及自起訴狀繕本送達
    之翌日起按年息5%計算之利息，為無理由，其假執行之聲請
    亦失所附麗，應併予駁回。
八、本件事證已臻明確，兩造其餘攻擊防禦方法及舉證，經本院
    詳加審酌後，或與本件之爭執無涉，或對本件判決結果不生
    影響，爰不一一論述，併此敘明。
九、訴訟費用負擔之依據：民事訴訟法第78條。
中    華    民    國    99    年    3     月    24    日
                  民事第二庭法  官  鍾啟煌
以上正本係照原本作成。
如對本判決上訴，須於判決送達後20日內，向本院提出上訴狀，
上訴臺灣高等法院（應按他造人數提出繕本）。
中    華    民    國    99    年    3     月    24    日
                            書記官  張國仁

司法院資訊處製作；財團法人民間司法改革基金會備份。
